臺灣臺中地方法院民事判決　九十一年度簡上字第三五六號
　　上　訴　人　甲○○
　　被　上訴人　乙○○
右當事人間請求返還固有財產事件，上訴人對於中華民國九十一年六月二十四日本院
臺中簡易庭九十一年度中簡字第一五八一號判決提起上訴，本院判決如左：
    主      文
上訴駁回。
第二審訴訟費用由上訴人負擔。
    事      實
甲、上訴人方面：
一、聲明：
（一）原判決廢棄。
（二）被上訴人應將如附表一、附表二、附表三所示之物品返還上訴人，如有短少應
      依各該附表所載之金額給付上訴人。
二、陳述：除與原判決記載相同者，茲引外用，補稱：
（一）按民法親屬編雖於民國九十一年六月二十六日公布修正部分條文，惟民法親屬
      編施行法第一條規定：「修正前發生者，除有特別規定外，不適用修正後之規
      定。」，是本件仍應適用修正前之規定。
（二）被上訴人在原審所稱者均非事實，查被上訴人根本未賣菜，也沒有給上訴人錢
      ，反而以攤位及車是伊所買為詞，向賣菜之上訴人抽成（抽成賣菜利潤之三分
      之一），其即以向上訴人抽取之金錢到股票市場買賣股票，沈迷其中，被上訴
      人豈有時間及心情到市場賣菜賺小錢？被上訴人根本未給上訴人錢，否則被上
      訴人應就此事實負舉證責任。
（三）關於上訴人賣菜，被上訴人坐享抽成之情形如下：上訴人賣菜係與許銀來合作
      ，利潤之分配為上訴人分取三分之一，許銀來也分取三分之一，被上訴人因係
      攤位及車之名義人，也分取三分之一，每人每月分得之錢約有三、四萬元，有
      合作賣菜之許銀來可資證明，上訴人經年累月之積蓄自有購買系爭物品之能力
      。
（四）系爭物品係上訴人付錢給廠商，向廠商購買者，不但有廠商出具之單據可證，
      且為被上訴人所不爭之事實，此已足以證明系爭物品係上訴人在婚姻關係存續
      中所取得之財產，自屬上訴人之原有財產，上訴人保有所有權無疑。
（五）兩造之協議離婚書上記載女方（即上訴人）之衣物（所謂「物」，係指系爭物
      品而言）及細軟東西應於八十九年十月三十一日以前搬走，惟系爭物品中有需
      要請電器專業人員拆卸，以致未能於離婚當天取走，後來上訴人偕同電器專業
      人員欲前往拆卸，竟遭被上訴人之阻止，以致至今尚未取回。
（六）按民法第一千零五十八條規定：「夫妻離婚時，無論其原用何種夫妻財產制，
      各取回其固有財產，如有短少，由有管理權之一方（即本件被上訴人─當時之
      法律規定由夫管理）負擔」。因此被上訴人應將原判決正本附表一、附表二、
      附表三所示之物品返還上訴人，如有短少應依各該附表所載之金額給付上訴人
      。
三、證據：援用第一審所提證據。並請求訊問證人許銀來。
乙、被上訴人方面：
一、聲明：駁回上訴。
二、陳述：除與原判決記載相同者，茲引外用，補稱：
（一）上訴人無非以被上訴人未賣菜及玩股票為由，主張賣菜係伊與許銀來合作利潤
      之分配為上訴人分取三分之一，上訴人經年累月之積蓄，自有購買系爭物品之
      能力主張被上訴人錢等，查上訴人自與被上訴人結婚以來，均係被上訴人努力
      工作，賺取金錢養家活口，並以積蓄購買房子、攤位，其一分一毫均被上訴人
      所辛苦賺取，平時上訴人掌理家務，賣菜忙時上訴人即出面幫忙，其所得金錢
      均由被上訴人管銷，分用於家庭、子女生活開銷及被上訴人購買車之用，八十
      年因賣菜太勞累，身體不適停止賣菜，被上訴人於八十七年十二月三日改做主
      恩牧場有機鮮乳總經銷商，家庭經濟來源均靠被上訴人，是上訴人上訴理由所
      稱均非事實。
（二）次查被上訴人攤位於八十年即停止營業賣菜，系爭物品係於婚姻存續期間即八
      十八年九月份所購，其購買價金均係被上訴人平日收入所交付的，又上訴人已
      近八年餘均在家掌家務為單純家庭主婦，無工作亦無收入，何來金錢收入購買
      系爭物品？依常理夫在外賺錢養家，妻在家掌理家務，理所當然，上訴人上訴
      理由曲解事實有違常理。
（三）再查兩造已於八十九年十月三十一日離婚，被上訴人雖恐上訴人未依約將衣物
      及細軟東西搬離，是將其列入協議書內，限於同年十月三十一日搬走，而上訴
      人亦於當日列舉原有財產，經被上訴人查點後，同意其搬走，是依常理及慣性
      上訴人理應於當日主張其原有財產並取走所有物品，絕無事隔兩年後，才主張
      仍有物品未搬離，而請求返還之理。
（四）又查婚姻存續期間登記於被上訴人名下房屋貸款新台幣（下同）二百八十五萬
      元，上訴人亦有花用，離婚當日雙方即協議均由被上訴人負擔，上訴人只能拿
      走衣物等私人東西，其餘均歸被上訴人，不可拿走，是當日上訴人已取走其原
      有財產。
（五）綜前所述，本件上訴人請求返還如附表一、二、三所列之物品，係兩造婚姻關
      係存續中所購買之物品，應屬兩造共有之原有財產，不因購買憑證載明原告之
      名義，即謂為原告之原有財產，被上訴人就上開物品有所有權及管理使用權不
      容置疑，今上訴人僅以單據上係其名義為由請求返還顯無理由。
三、證據：除援用第一審所提證據外，補提汽車行車執照影本一份、牛乳經銷證明書
    、照片及名片各一份為證。
    理      由
一、本件上訴人起訴主張：兩造原係夫妻關係，於民國八十九年十月三十一日離婚，
    有協議離婚書及戶籍謄本可稽。協議離婚書上記載女方（即原告）的衣物及細軟
    東西應於八十九年十月三十一日前搬走，惟附表所示之原告固有財產因需請電器
    專業人員拆卸，而未能於離婚當天取走，後來原告偕同電器專業人員欲前往拆卸
    ，竟遭被告之阻止，以致至今尚未取回，依兩造之協議離婚書亦記載：「女方（
    即原告）的衣物及細軟東西，應於八十九年十月三十一日以前搬走」，而附表所
    示之物品係兩造婚姻關係存續中由原告購入者，是附表一、二、三所示之物品，
    係屬原告之原有財產，因此被告應將附表一、附表二、附表三所示之物品返還原
    告，如有短少應依各附表所載之金額給付原告等情。被上訴人則以：如附表一、
    二、三所列之物品，係兩造婚姻關係存續中所購置之物品，應屬兩造共有之原有
    財產，不因購買憑證載明上訴人名義，即謂為上訴人之原有財產，被上訴人就上
    開物有所有權及管理使用權不容置疑，今上訴人以單據上係其名義為由請求返還
    顯無理由，且協議離婚書第八條來看，上訴人只能拿走衣物等他私人的東西，其
    他東西都不能拿走，登記在這房子名下的東西上訴人都不能帶走，二百八十五萬
    元的貸款利息都是被上訴人在負擔等語，資為抗辯。
二、按夫妻未以契約訂立夫妻財產制者，除本法另有規定外，以法定財產制，為其夫
    妻財產制；又結婚時屬於夫妻之財產，及婚姻關係存續中夫妻所取得之財產，為
    其聯合財產；聯合財產中，夫或妻於結婚時所有之財產，及婚姻關係存續中取得
    之財產，為夫或妻之原有財產，各保有其所有權。聯合財產中，不能證明為夫或
    妻所有之財產，推定為夫妻共有之原有財產；又夫妻離婚時，無論其原用何種夫
    妻財產制，各取回其固有財產，如有短少，由有管理權之一方負擔，民法第一千
    零五條、第一千零十六條前段、第一千零十七條、第一千零五十八條分別定有明
    文。而民法第一千零五十八條規定所謂「固有財產」，因現行民法中有關夫妻財
    產制中未定其範圍，學者有謂指聯合財產制之「原有財產」而言。又按當事人於
    離婚時以其約定就其財產進行分配歸屬，以終止或防止紛爭，亦生和解之效力，
    此基於意思自由原則，自非法所不許。
三、經查，本件兩造於八十九年十月三十一日離婚時所簽訂之協議離婚書對於其財產
    之分配有所合意約定，亦即於第七條約定：「雙方於婚姻存續中所購置男方（即
    指被上訴人）名下之財產，歸男方所有，女方（即指上訴人）不得異議。」、第
    八條約定：「又婚姻存續中所負之債務，均由男方負責。又女方的衣物及細軟東
    西應於八十九年十月三十一日以前搬走。」等情，有上訴人提出之協議離婚書在
    卷可稽，復為兩造所不爭，自堪信為真實。參酌上訴人亦主張其請求被上訴人返
    還之物品，即屬於上開協議離婚書第八條所稱之「細軟」物品，堪認兩造確實對
    於婚姻存續中之財產分配與歸屬有所約定甚明，兩造自應受此協議之拘束，至於
    系爭物品是否屬上訴人之原有財產一節即非所問。按解釋意思表示應探求當事人
    之真意，不得拘泥於所用之辭句，民法第九十八條定有明文。又「解釋私人之契
    約應通觀全文，並斟酌立約當時之情形，以期不失立約人之真意。」、「解釋當
    事人所立書據之真意，以當時之事實及其他一切證據資料為其判斷之標準，不能
    拘泥字面或截取書據中一二語，任意推解致失真意。」，最高法院著有十八年度
    上字第一七二七號、十九年度上字第二八號判例可資參照。本件上訴人雖主張細
    軟東西包括上開系爭物品在內云云，惟為被上訴人所否認，並抗辯上訴人僅能拿
    走衣物等她私人的東西，其他東西屬被上訴人之物品，她都不能帶走等語。經查
    ，依一般觀念「細軟」物品係指體積不大，易於攜帶，多屬隨身用之物品，如手
    飾、項鍊、耳環等貼身用品而言，而依上訴人所請求之音響、桌椅及冷氣機等用
    品，體積甚大，自難謂係一般通念之「細軟」物品，再者，依上開約定第八條約
    定：女方的衣物及細軟東西應於八十九年十月三十一日以前搬走之情，誠如上訴
    人於起訴時陳稱附表所示之財產因需請電器專業人員拆卸，而未能於離婚當天取
    走云云，則上訴人既主張系爭物品係屬兩造協議中「細軟」物品，系爭物品甚多
    ，體積甚大，尚須請電器專業人員拆卸搬運，顯難於簽協議書之當天立即搬走，
    惟上訴人竟然同意於簽訂協議離婚書之當日即八十九年十月三十一日以前搬走，
    故系爭物品是否即為上訴人主張「細軟」物品一節，自屬有疑，況依上開協議書
    第七條約定：雙方於婚姻存續中所購置男方名下之財產，歸男方所有，女方（即
    指上訴人）不得異議之情，所稱之「財產」並未限定不動產，解釋上自包括動產
    在內，亦即指雙方於婚姻存續中所購置，除第八條後段約定女方的衣物及細軟東
    西之外之財產，均包括在內。是上訴人之主張應無足採。
四、綜上所述，系爭如附表一、附表二、附表三所示之物品，非屬上訴人依離婚協議
    書所得取走之「細軟」物品，而應屬被上訴人所有，從而，上訴人仍本於民法第
    一千零五十八條規定，請求被告應予返還系爭物品，如有短少應依各該附表一、
    附表二、附表三所載金額給付上訴人，於法即非有據，從而，原審為上訴人敗訴
    之判決，其理由雖有不同，但就上訴人應受敗訴之裁判結果，並無二致，上訴意
    旨求予廢棄改判，為無理由，應予駁回其上訴。至於上訴人於上訴聲明併予陳明
    願供擔保請准宣告假執行一節，因本件上訴案件經判決後即告確定，即無再行宣
    告假執行之情形，本院自無庸審酌批駁，附此說明。
五、本件事證已臻明確，兩造其餘攻擊防禦方法及舉證，核與本件判決結果不生影響
    ，爰不予一一論述，附此敘明。
六、結論：本件上訴為無理由，依民事訴訟法第四百三十六條之一第三項、第四百四
    十九條第一項、第二項、第七十八條，判決如主文。
中　　　華　　　民　　　國　　九十一　　年　　　十一　　月　　二十二　　日
                            臺灣臺中地方法院民事第三庭
~B審判長法官　張瑞蘭
~B法　　　官  林宗成
~B法　　　官　張國華
右為正本係照原本作成
不得上訴。
中　　　華　　　民　　　國　　九十一　　年　　　十一　　月　　二十五　　日
~B法院書記官
附表一：
┌──┬────────────┬──┬──────────┬──────┐
│編號│物　　 品 　　名 　　稱 │數量│金   （新台幣）   額│備　　　　註│
├──┼────────────┼──┼──────────┼──────┤
│ １ │Ｇ.Ｓ電腦點歌機         │ １ │                    │購買時之金額│
├──┼────────────┼──┼──────────┼──────┤
│ ２ │公播證                  │ １ │                    │同右        │
├──┼────────────┼──┼──────────┼──────┤
│ ３ │加錄700首歌             │ １ │１至３項合計77600元 │同右        │
├──┼────────────┼──┼──────────┼──────┤
│ ４ │Markers KARAOKE         │ １ │主機16500元         │同右        │
├──┼────────────┼──┼──────────┼──────┤
│ ５ │M.S有線Mie              │ ３ │3600元              │同右        │
├──┼────────────┼──┼──────────┼──────┤
│ ６ │G.Y吊式喇叭             │１對│8800元              │同右        │
├──┼────────────┼──┼──────────┼──────┤
│ ７ │14"TV立架               │１組│9500元              │同右        │
├──┼────────────┼──┼──────────┼──────┤
│ ８ │28"二手TV               │３台│10000元             │同右        │
└──┴────────────┴──┴──────────┴──────┘
附表二：
┌──┬────────────┬──┬──────────┬──────┐
│編號│物　　 品 　　名 　　稱 │數量│金   （新台幣）   額│備　　　　註│
├──┼────────────┼──┼──────────┼──────┤
│ １ │二尺半圓桌              │ ２ │2×1400=2800元      │購買時之金額│
├──┼────────────┼──┼──────────┼──────┤
│ ２ │三尺圓桌                │ ５ │5×1600=8000元      │同右        │
├──┼────────────┼──┼──────────┼──────┤
│ ３ │貝勒椅                  │  │24×450=10800元     │同右        │
├──┼────────────┼──┼──────────┼──────┤
│ ４ │吧抬椅B2028             │ １ │1×1200=1200元      │同右        │
├──┼────────────┼──┼──────────┼──────┤
│ ５ │吧抬椅B332              │ １ │1×950=950元        │同右        │
├──┼────────────┼──┼──────────┼──────┤
│ ６ │2×3西餐桌 實木         │ ２ │2×1800=3600元      │同右        │
├──┼────────────┼──┼──────────┼──────┤
│ ７ │圓背椅                  │ ８ │8×600=4800元       │同右        │
├──┼────────────┼──┼──────────┼──────┤
│ ８ │2×3圓桌面              │ ４ │4×200=800元        │同右        │
└──┴────────────┴──┴──────────┴──────┘
附表三：
┌──┬────────────┬──┬──────────┬──────┐
│編號│物　　 品 　　名 　　稱 │數量│金   （新台幣）   額│備　　　　註│
├──┼────────────┼──┼──────────┼──────┤
│ １ │三洋牌分離式冷氣機      │１組│52000元             │購買時之金額│
└──┴────────────┴──┴──────────┴──────┘
